【裁判字號】    95,訴,3824
【裁判日期】    950728
【裁判案由】    遷讓房屋等
【裁判全文】
臺灣臺北地方法院民事判決              95年度訴字第3824號
原      告  丙○○
訴訟代理人  乙○○
被      告  甲○○
上列當事人間因遷讓房屋等事件，本院於中華民國94年7月6日言
詞辯論終結，判決如下：
    主  文
被告應自台北市○○路○段212巷38號3樓房屋遷出返還於原告。
被告應自民國九十五年二月二十日起至返還上開房屋之日止，按
月給付原告新臺幣柒仟貳佰柒拾壹元。
原告其餘之訴駁回。
訴訟費用由被告負擔三分之二，餘由原告負擔。
本判決第一項所命給付，於原告以新台幣參拾萬元供擔保後，得
假執行。
本判決第二項所命給付，於原告就每月被告應給付之金額，各以
新臺幣貳仟伍佰元為被告供擔保得假執行。
原告其餘假執行之聲請駁回。
    事實及理由
甲、程序方面
    按訴狀送達後，原告不得將原訴變更或追加他訴，但有下列
    各款情形之一者，不在此限：(一)被告同意者。(三)擴張或減縮
    應受判決事項之聲明，民事訴訟法第255條第1項第1款、第3
    款定有明文。本件原告起訴聲明請求：「(一)被告應將坐落臺
    北市○○路○段212巷38號3樓房屋（下稱系爭房屋）遷讓返
    還原告。(二)請求被告支付5%利息損失或支付房租每月新台
    幣（下同）10,0 00至返還房屋為止」，嗣於民國（下同）
    95 年5月26日具狀變更訴之聲明為：「(一)被告應將系爭房屋
    遷讓返還原告。(二)被告應自95年1月20日起每月給付新台幣
    （下同）20,000元予原告」，又於95年7月6日變更訴之聲明
    為：「(一)被告應將系爭房屋遷讓返還原告。(二)被告應自95年
    2 月20日起至遷讓房屋止，按月給付原告15,000元。」，核
    原告擴張或減縮聲明與上開法條意旨相符，被告亦不為反對
    之意思表示，應予准許，合先敘明。
乙、實體方面
一、原告起訴主張：其於95年1月20日透過法院標得系爭房屋，
    但原住戶即被告經原告寄發存證信函仍拒絕不遷讓返還房屋
    ，而系爭房屋登記為被告前妻趙樹敏所有，依民法第1017條
    規定系爭房屋屬於妻之原有財產，被告並無所有權，原告既
    拍得系爭房屋取得所有權，被告占用系爭房屋即無理由，並
    聲明：(一)被告應將系爭房屋遷讓返還原告。(二)被告應自95年
    2月20 日起至遷讓房屋止，按月給付原告15,000元。(三)願供
    擔保請准宣告假執行。
二、被告則以：系爭房屋由其出錢所購買，只是登記在前妻趙樹
    敏名下，但事實上由其與趙樹敏所共有，其與趙樹敏離婚時
    約定系爭房屋要過戶登記給其子所有，有離婚協議書可證，
    孰料趙樹敏將系爭房屋拿去抵押貸款導致房屋被拍賣，其曾
    在系爭房屋門口貼告示說明「此屋產權不清」，豈知買主將
    告示撕去，故原告請求無理由等語置辯，並聲明：原告之訴
    及假執行之聲請均駁回。
三、系爭房屋登記為訴外人趙樹敏所有，因訴外人趙樹敏向訴外
    人復華商業銀行股份有限公司（下稱復華銀行）借款未還，
    經復華銀行聲請拍賣訴外人趙樹敏所有之系爭房屋，經原告
    於95年1月20日拍得，並於同年月26日繳足全部價金後取得
    權利移轉證書，惟被告至今仍居住於系爭房屋未搬離等情，
    有他項權利證明書、抵押權設定契約書等附卷可參，並經本
    院調閱94年度執字第27020號卷審閱無誤。經查：
  (一)被告雖主張系爭房屋由其出資、只是登記在其前妻趙樹敏名
    下，並提出離婚協議書證明其有二分之一所有權云云，然依
    土地法第43條規定，登記有絕對效力，又夫或妻之財產分為
    婚前財產與婚後財產，由夫妻各自所有，民法第1017條第1
    項前段亦定有明文，因此以妻為登記名義人之不動產，即屬
    於妻所有，至於實際出資人為何人、夫妻離婚後該不動產如
    何處分，均屬於夫妻間內部關係，不得以之對抗第三人。本
    件被告對於系爭房屋登記於趙樹敏名下之事實既不否認其真
    正，則原告經由法院拍賣程序取得所有權，即得本於所有權
    人地位對被告主張權利，被告不得以其與趙樹敏之糾紛對抗
    原告，是以被告佔用系爭房屋即屬無權占有，原告請求被告
    遷讓房屋自屬有理，應予准許。
  (二)次按無法律上之原因而受利益，致他人受損害者，應返還其
    利益，民法第179條前段定有明文；又無權占用他人之土地
    房屋，係侵害他人土地房屋之所有權，可能獲得相當於租金
    之利益，為社會通常之觀念，且城市房屋之租金，以不超過
    土地及其建築物申報總價額年息百分之十為限，土地法第97
    條第1項定有明文，又所謂土地及建築物之總價額，土地價
    額依法定地價，建築物價額，依該管縣市地政機關估定之價
    額，土地法施行法第25條亦有明文；又土地法第97條第1項
    規定之土地價額依法定地價，而土地法第148條規定土地所
    有權人依土地法所申報之地價為法定地價，於平均地權條例
    施行區域，係指地政機關舉辦規定地價重新定地價時，土地
    所有權人在公告申報期間內自行申報之地價，如未於公告期
    間內申報地價者，以公告地價百分之八十為其申報地價，土
    地法施行法第25條、平均地權條例第16條前段亦分別定有明
    文。如前所述，被告無權占有系爭房屋，則其獲有相當於租
    金之不當得利，並致原告受有損害，應堪認定，原告據此請
    求被告給付相當於租金之不當得利，自屬有理。查系爭房屋
    坐落之土地，係在台北市○○區○○段二小段0000-0000地
    號及同段0000-0000地號土地上，面積各為60㎡及10㎡，93
    年1月之申報地價分別為38,381元及34,240元（公告地價分
    別為47,976元及42,800元，本件未申報地價，則申報地價應
    以公告地價百分之八十計算），而原告就該土地之應有部份
    為1/4，有土地登記謄本及公告地價查詢表附卷可稽，是系
    爭房屋坐落之土地價額合計為738,077元（68×38,381元×
    1/4 ＋10×34,240元×1/4＝738,077元，元以下四捨五入）
    ，另依系爭房屋95年核定之課稅現值為134,500元，此亦有
    台北市捐稽徵處萬華分處95年度房屋稅繳納證明書在卷足按
    （本院卷第48頁），以上合計系爭房屋及坐落土地其總價額
    為872, 577元（計算式：738,077＋134,500＝872,577）。
    本件系爭房屋為巷弄內公寓第三層，位於捷運龍山寺站附近
    ，交通便利，生活機能良好，為屬於都市計劃內之第3種商
    業區（見94年度執字第27020號卷內誠正不動產估價師事務
    所鑑定報告書），爰審酌系爭房屋之地點、使用之用途，認
    其租金之計算，按年以土地申報地價之年息10 %計算堪稱適
    當，依此標準計算，原告自得請求被告自95年2月20日起至
    遷讓房屋止，按月給付7,271元（計算式：872,577元×10
    ％÷12＝7,271元，元以下四捨五入）。原告雖主張系爭房
    屋出租予他人每月租金可達15,000元云云，然為被告所否認
    ，且上開金額既超逾前揭法令所定租金上限（乃強制規定）
    ，則原告就超逾之部分即無請求權（最高法院43年台上字第
    392號、59年台上字第793號判例），不應准許。
四、從而，原告依所有物返還請求權及不當得利之法律關係，請
    求被告應自系爭房屋遷出，並自95年2月20日起至遷讓房屋
    止，按月給付原告7,271元，為有理由應予准許，惟其請求
    相當於租金之不當得利超過上開範圍部分，為無理由，應予
    駁回。
五、因本案事證已臻明確，兩造其餘主張陳述及所提之證據，經
    本院斟酌後，認與判決結果不生影響，均毋庸再予論述，附
    此敘明。
六、原告陳明願供擔保以代釋明，聲請宣告假執行，經核原告勝
    訴部分，於法並無不合，爰酌定相當擔保金額准許之。至原
    告敗訴部分，其假執行之聲請失所依據，爰併予駁回。
七、結論，本件原告之訴一部有理由、一部無理由，並依民事訴
    訟法第79條、第390條第2項，判決如主文。
中    華    民    國    95    年    7     月    28    日
                  民事第五庭    法  官  蔡如琪
以上正本係照原本作成
如對本判決上訴，須於判決送達後20日內向本院提出上訴狀
中    華    民    國    95    年    7     月    28    日
                                書記官  劉寶鈴


司法院資訊處製作；財團法人民間司法改革基金會備份。
